【裁判字號】    91,訴,648
【裁判日期】    920826
【裁判案由】    違反貪污治罪條例
【裁判全文】
臺灣士林地方法院刑事判決                          九十一年度訴字第六四八號
    公  訴  人  臺灣士林地方法院檢察署檢察官
    被      告  辛○○
右列被告因貪污治罪條例案件，經檢察官提起公訴（八十八年度偵字第九七四四號）
，本院判決如左：
    主  文
辛○○無罪。
    理  由
一、公訴意旨略以：辛○○係台灣電力股份有限公司（以下簡稱為台電公司）台北北
    區營業處（以下簡稱台電北區處）檢驗員，為依據法令從事公務之人員。緣於八
    十五年二月間，辛○○奉命擔任由台電北區處委託台北市政府工務局新建工程處
    （以下簡稱新工處）代為發包之「士林至善路暨接順相關巷道拓寬工程2k+142
    ．309---- ----2k+832．364（第二標）及地下管線統一埋設工程」〔工程編號
    ：85管10─1─1489，承包廠商：端儀營造工程有限公司（以下簡稱端儀公司，
    起訴書誤載為瑞儀公司）〕，項下台電北區處所屬部分之工程現場連絡員。八十
    七年十一月底，該工程已完工即將辦理材物料結算、驗收事宜，端儀公司先行將
    該公司工務所主任戊○○所繪製之竣工管線圖送請台電公司在本工程現場連絡員
    辛○○初審，俾利辦理新工處之通管紀錄及台電北區處退料手續，惟辛○○以該
    竣工管線圖不符台電北區處標準為由退件。端儀公司負責人甲○○惟恐竣工管線
    圖被退件將影響未來辦理材物料結算、驗收及退料進度，乃請戊○○找辛○○代
    覓人員代為繪製竣工管線圖。辛○○為圖得不法利益，乃藉機介紹其同事丁○○
    與戊○○認識，惟陳員隱匿其名字及真實身分，辛○○且向戊○○偽稱丁○○係
    台電公司工程承包商。丁○○向戊○○要求總工程款百分之三金額作為支付代為
    繪製竣工管線圖之酬勞，因索價過高，經甲○○指示戊○○與丁○○還價為新臺
    幣（下同）十一萬元。嗣後，並由辛○○提供本項工程台電北區處原設計圖供丁○○參閱，由丁○○據以替端儀公司繪製竣工管線圖，丁○○遂以一週時間為端
    儀公司完成測量及繪製該竣工管線圖，且順利通過審核。八十八年一月廿九日甲○○以其個人設於台灣省合作金庫景美支庫帳戶（帳號：二七八六五─三），開
    立面額十一萬元支票一張，由該公司監工鄭仁義攜往工務所交予戊○○，復由戊○○轉交給前來所內之丁○○。嗣該支票到期日（八十八年二月三日）由丁○○
    任職於中興銀行蘆洲分行之妻庚○○在該分行其帳戶（帳號000000000
    000）兌現後，由丁○○在台電北區處辦公室內，將十一萬元之一半即五萬五
    千元現金朋分予辛○○。因認被告辛○○涉犯貪污治罪條例第六條第一項第四款
    之圖利罪嫌。
二、按犯罪事實應依證據認定之，無證據不得推定其犯罪事實，刑事訴訟法第一百五
    十四條定有明文。又事實之認定，應憑證據，如未能發現相當證據，或證據不足
    以證明，自不得以推測或擬制之方法，以為裁判基礎（最高法院四十年臺上字第
    八十六號判例參照）。查貪污治罪條例第六條第一項第四款對於主管或監督之事
    務，直接或間接圖利罪，其所謂主管之事務，係指依法令於職務上對於該事務有
    主持或執行之權限者而言；所謂監督事務係指有權監察督導之權限者而言。申言
    之，該事務雖非由其所直接主掌管理與執行，然行為人對於該有直接主掌管理與
    執行之人之權責事項，依法令有予以監察督促之權責與權限之意；又公務員圖利
    罪，必須依據法令從事公務之人員，有為自己或第三人圖得不法利益之犯意，至
    有無此犯意，須依證據法則認定之，自不得以該公務員廢弛職務等失職行為，即
    據以推定該公務員自始即有圖利他人之故意，亦不得以其行為之結果使他人獲益
    ，或措施之不當，因而使人得利，即據以推定；又圖利罪之成立，不僅行為人須
    有為自己或第三人圖得不法利益之犯意，且行為人須有將圖得不法利益之犯意顯
    現於外之積極行為，始能構成，至是否為圖利行為，則應視其行為在客觀上有無
    違反執行職務所應遵守之法令，或有無濫用其裁量權，致影響裁量決定之公平性
    與正確性而論；若無從證明公務員有不法圖利之犯意，則其行為縱然失當，亦不
    得遽以該罪相繩。
三、公訴人認被告辛○○涉有貪污治罪條例第六條第一項第四款之罪，無非係以：證
    人甲○○、戊○○、己○○、丁○○、壬○○、乙○○之證詞及台電北區處八十
    八年七月二十二日、台電輸變電工程處北區施工處八十八年七月二十九日函、台
    電公司獎懲標準適用要點等證物相佐，認被告對於工程驗收事務有主管或監督之
    權責與權限，其與丁○○（未據起訴）間有犯意聯絡及共同圖利之行為，以戊○○所繪製之竣工圖不符台電公司規定後，藉機介紹丁○○幫端儀公司繪製竣工圖
    ，並刻意隱瞞丁○○為其同事之事實，推由丁○○向端儀公司要價十一萬元繪製
    竣工圖，事後再自丁○○處收受十一萬元之五萬五千元，顯有與丁○○共同圖利
    之犯意聯絡，為其主要論據。
四、訊之被告堅決否認有何圖利犯行，並辯稱：渠經台電北區處指派擔任本件工程工
    地現場聯絡員，並未主管或監督本件工程事務，渠無初審本件工程竣工圖之權責
    ，亦無初審本件竣工圖之事實，也未以戊○○所繪製之竣工圖不符台電標準為由
    ，予以退件，戊○○確實曾找渠介紹適宜人員代繪竣工圖，惟渠非直接介紹丁○○之妻庚○○，且代繪竣工圖之酬勞為丁○○及庚○○與戊○○直接商定，渠未
    曾介入，事後庚○○感激渠之介紹，故而贈與勞務所得部分報酬，不應據此認渠
    涉有不法利益等語。
五、按被告行為後，貪污治罪條例業於九十年十一月七日修正公布第六條條文，就公
    訴人起訴被告所犯該條第一項第四款之圖利罪，修正前規定：「對於主管或監督
    之事務，直接或間接圖私人不法利益者；修正後為：「對於主管或監督之事務，
    明知違背法令，直接或間接圖自己或其他私人不法利益，因而獲得利益者」，前
    後不同之處，在於新法增加「明知違背法令」及「因而獲得利益」二個構成要件
    ，同條項第五款之圖利罪亦同，故修正條文較修正前縮小圖利罪之範圍，有利於
    被告，故本件應適用修正後之貪污治罪條例第六條第一項第四款、第五款所規定
    之犯罪構成要件而為判斷，合先敘明。
六、經查：
  (一)本案工程係台電北區處委託新工處代為發包，由新工處與得標商端儀公司訂定契
    約，台電公司與承包商端儀公司間無任何契約關係，依新工處與端儀公司所簽訂
    之工程合約，端儀公司竣工報驗時，並無繪製及提出竣工圖之義務，而應由新工
    處監工己○○繪製，端儀公司明知此規定，但為趕快結案方尋工程實務慣例配合
    新工處要求繪製等節，為證人己○○、端儀公司負責人甲○○、端儀公司工地主
    任戊○○結證明確（見本院九十二年二月十三日、同年三月二十五日訊問筆錄）
    ，並有工程合約可憑。被告為台電北區處於本案工程所派駐工地現場聯絡員，為
    被告供承在卷，並經證人己○○、戊○○證述屬實，而被告係負責工程施工上疑
    難之協調或其與工程相關之連絡事宜，並不負責品質管制及驗收；本案工程竣工
    後應先由新工處審核竣工管線圖及相關資料再交由台電北區處會校，會校無誤後
    ，再由新工處發函各相關單位辦理驗收，有台電北區處八十九年三月十三日北區
    工二字第八九０三０九二六號、台電公司八十九年四月七日電業字第八九０二─
    一二八０號函各一件存卷足憑（見偵查卷第九五頁至第九八頁）。申言之，被告
    為台電北區處於本案工程所派駐工地現場聯絡員，負責新工處與台電北區處之聯
    絡事宜，與端儀公司間並無縱向監督或橫向聯繫關係，於本案並無權審核竣工圖
    是否符合台電之要求，而應係由台電公司查核股之相關承辦人員負審核之權，此
    等並經證人甲○○、台電公司查核股之丙○證述綦詳（見本院九十二年三月二十
    五日訊問筆錄第八頁、九十二年五月十三日訊問筆錄第一七頁）。雖被告於驗收
    本件工程時，有在場一同會驗，惟被告無權審核工程合格與否，僅可提出意見供
    新工處及台電北區承辦驗收人員參考，為證人丙○、新工處承辦本案工程驗收人
    員壬○○結證綦詳（見本院九十二年五月十三日訊問筆錄第二三頁、第二八頁）
    。綜上可見，承包商端儀公司既無繪製、提出本件工程竣工圖之義務，且被告亦
    無審核竣工圖、管制工程品質、辦理驗收之權，故本件工程竣工圖之審核及驗收
    ，並非被告主管或監督之事務，應堪認定。又貪污治罪條例第六條第一項第五款
    規定，對於非主管或監督之事務，利用職權機會或身分圖利罪，必須行為人之身
    分，對於該事務有某種影響力，而據以圖利。又利用機會圖利，亦必須行為人對
    該事務，有可藉憑影響之機會，方屬相當，依上所述，本件工程為台電北區處委
    辦工程，台電北區處非工程契約之直接當事人，被告為台電北區處派駐現場聯絡
    員，只負責工程施工上疑難之協調或其與工程相關之連絡事宜，是否對該竣工圖
    、驗收事務有影響力或可藉憑影響之機會，亦非無疑。
  (二)端儀公司工地主任戊○○繪製竣工圖後，確實有給被告看，被告閱後稱該竣工圖
    不合台電公司規定乙節，為被告及證人戊○○一致陳述明確（見本院九十二年一
    月六日訊問筆錄第五頁、九十二年三月二十五日訊問筆錄第一五頁），惟被告辯
    稱其是幫忙看端儀公司繪製竣工圖有無符合規定，並無初審竣工圖之權，亦無初
    審之事實等語，此與證人己○○證稱：本件工程最後須由台電公司接管，台電公
    司也會派人會驗，所以建議戊○○事先將竣工圖給台電公司人員看，若沒有問題
    ，驗收會比較順利（見偵查卷第七六頁、本院九十二年二月十三日訊問筆錄第一
    一頁），證人戊○○證稱：「當時我是送件給被告，請他幫我看。」各等語相符
    （見本院九十二年三月二十五日訊問筆錄第一六頁），而本件工程竣工圖應由新
    工處監工己○○繪製，再行文給台電北區查核股審核，被告無審核權乙節，亦為
    證人己○○、丙○結證明確（見偵查卷第七五頁背面、本院九十二年五月十三日
    訊問筆錄第一六頁、一七頁）。是被告上開所辯並未初審，亦無退件等語，並非
    全然無憑。又端儀公司工地主任戊○○私下請被告幫忙核閱之竣工圖〔存於法務
    部調查局台北市調查處卷（下稱市調卷）第八五頁證物袋〕，確實不符合台電北
    區處規定，若提出，台電北區處會拒絕會驗，此為證人丙○證述無訛，其更進而
    指出戊○○所繪製之竣工圖有如下不符規定之處：「第一是圖資的標示不符我們
    公司要求的圖資格式，第二是斷面表示無法明瞭高低壓的管別及管數，第三是沒
    有標明人手孔的形式。」（見本院九十二年五月十三日訊問筆錄第二一頁），此
    將戊○○繪製之竣工圖與本件工程最終定稿之竣工圖（存於市調卷第八六頁證物
    袋）比對結果，亦顯而易見，故被告對戊○○稱其所繪製之竣工圖不符台電公司
    規定，乃係據實以告，而非扭曲刁難，亦非退件，自難據此認定被告為藉機介紹
    同事丁○○為端儀公司繪圖，預作如此安排。雖證人甲○○證稱：「事情是我催
    己○○驗收，己○○說被告不蓋章，後來己○○找被告到工地，當時我不在，戊○○在工地，被告在工地，向戊○○說若要他蓋章要工程的百分之三，戊○○事
    後打電話告訴我說被告開價新台幣壹拾肆萬元，我在電話中要求戊○○與被告討
    價還價，最後談妥新台幣壹拾壹萬元，被告才說竣工圖的繪製工作，由他來做。
    」等語（見本院九十二年三月二十五日訊問筆錄第五頁），惟其所述上情經當庭
    質問證人己○○、戊○○均加以否認（見本院九十二年三月二十五日訊問筆錄第
    一一頁、第二一頁），證人甲○○亦證稱本件工程始末未曾見過被告，也未與被
    告通話等情（見本院九十二年三月二十五日訊問筆錄第六、七頁），故證人甲○○上開指摘被告之詞，純屬二手傳播之詞，而該等散播者又均否認有散播上情，
    從而證人甲○○證稱被告說要蓋章須工程百分之三，經討價還價才以十一萬元委
    由被告繪圖等語，並無外界客觀事實足佐，顯係其個人臆測、擬制之詞，自不得
    採為不利於被告之基礎。
  (三)被告告以戊○○所繪製之竣工圖不符台電公司規定後，戊○○因本身不會繪圖，
    為求工程順利結案，遂央求被告介紹他人代為繪圖，被告原不置可否，經戊○○
    再度央求後，被告始應允，而介紹同事丁○○幫端儀公司繪製竣工圖，其間並假
    稱丁○○為台電公司外包商之事實，業據被告於調查局詢問及檢察官偵查中供認
    不諱（見市調卷第四一頁、偵查卷第五０頁、五一頁），並經證人戊○○於偵查
    中、本院調查時及證人丁○○於偵查中證述綦詳（見偵查卷第一０頁、第三四頁
    、本院九十二年三月二十五日訊問筆錄第一六頁），被告及證人丁○○於本院調
    查、審理中均改稱被告未介紹丁○○幫端儀公司繪圖，而係介紹台電公司承包商
    陳泰安，陳泰安再轉介丁○○太太庚○○繪圖云云，要無可採。惟被告僅係介紹
    丁○○代為繪製竣工圖，而竣工圖是否合符規定，仍須依行政程序，經台電公司
    查核股審核，並非被告權責所能決定。被告經戊○○央求代為介紹繪圖者，被動
    地介紹丁○○，自不得任意推定係圖利自己或他人不法利益之犯意。
  (四)又圖利罪之成立，必須該圖利行為違反執行職務時所應遵守之法令，始足當之，
    此所謂法令，係指包括法律、法律授權之法規命令、職權命令、自治條例、自治
    規則、委辦規則等，對多數不特定人民就一般事項所作對外發生法律效果之規定
    。至於僅具內部效力之行政規則或契約條款之違反，應屬行責任範圍，尚不能成
    立該罪。被告介紹丁○○給端儀公司後，嗣由丁○○自行至端儀公司工地與戊○○接洽、議價，被告並未涉入，此節迭經證人戊○○於偵查中及本院調查時證稱
    ：「：：：陳先生（指丁○○）直接到工地找我，他說是鄭先生（指被告）介紹
    的。」、「他（指丁○○）說是外包的承包商。」、「（檢察官問：辛○○有無
    說找陳先生代繪圖後，其審核一定過關？）答：無」、「他（指丁○○）只有說
    被告說我這裡須要人繪製竣工圖及數量結算，我說有，我說全部畫好，要多少錢
    ，他說要新台幣壹拾肆萬元，我打電話給老闆，老闆說太高，我與陳先生談論之
    後，我向老闆說陳先生要求新台幣壹拾壹萬元，為了快點，新台幣壹拾壹萬元就
    答應吧，老闆說好，就給他，我就繼續向陳先生說可以，我將我畫好的草圖給他
    ，他說大約過幾天到工地量尺寸，要人配合他，我說好，等他到工地量好，回去
    作業，等他畫好圖，我拿去給臺北市政府工務局新建工程處的己○○。」各等語
    屬實（見偵查卷第一０頁至第一二頁、本院九十二年三月二十五日訊問筆錄第一
    七頁）。準此以觀，被告介紹丁○○幫端儀公司繪圖，及丁○○與戊○○接洽過
    程，被告及丁○○均未明示或暗示端儀公司須由丁○○繪圖，才可通過審核及驗
    收程序，質言之，渠等並無將圖得不法利益之犯意顯現於外之積極行為。又按公
    務員不得假借權力，以圖本身或他人利益，公務員除法令所規定外，不得兼任他
    項公職或業務，公務員服務法六條前段及第一四條第一項前段固分別定有明文，
    惟被告受戊○○請託，被動地介紹丁○○為端儀公司繪圖，難謂係假借權力，以
    圖本身或他人之利益，亦非兼任他項公職或業務，自無違背該法令之行為。至丁○○為台電公司員工，其為端儀公司繪圖固有違背上開不得兼職之法令，被告明
    知丁○○之身分，猶介紹其幫端儀公司繪圖，行為亦有所失當，惟丁○○於台電
    公司之職務與本件工程無涉，被告介紹丁○○及丁○○向端儀公司承攬該項業務
    時，均刻意隱瞞其為台電公司員工之身分，而假稱係台電公司之承包商，顯無假
    借權力，或利用其身分之意，故難認被告與丁○○間有共同犯意聯絡，違背法令
    對於主管或監督事務圖利，或對於非主管或監督事務，利用職權機會或身分圖利
    。另台灣電力股份有限公司人員獎懲標準適用要點第十三條第一項第九款有如同
    前開公務員服務法規定，惟此要點僅具台電公司內部效力之要點，非屬貪污治罪
    條例第六條第一項第四款、第五款所謂之法令，故無庸審酌，併此指明。
  (五)又丁○○承攬工作之範圍，不只測量繪製竣工圖，第一次為二張竣工圖各三份計
    六張，第二次則係一張透明原稿圖，並製作工程管路使用器材計算表五份、裝設
    工程竣工結算書一份、人手孔資料卡二十六份、領用器材明細表三份、領用器材
    總表一份，為證人戊○○、丁○○證述無訛（見本院九十二年二月十三日訊問筆
    錄第一九頁、九十二年三月二十五日第一七至一九頁、第二五頁），並有上開表
    格影本附卷可徵（見偵查卷第八七頁至第一二四頁），雖新工處工務所主任乙○○證稱上開文件是台電公司內部文件，新工處不會要求承包商提出等語（見本院
    九十二年八月十二日訊問筆錄第五頁），惟證人即新工處、台電北區承辦本件工
    程初驗人員壬○○、丙○均證稱：承包商在初驗時須提出上開表格等語（見本院
    九十二年五月十三日訊問筆錄第二一頁、二七頁），所述互有出入。查本件工程
    屬委辦工程，台電北區處與新工處並未訂立契約，因非新工處本身之工程，不僅
    新工處與承包商端儀公司間契約權利義務關係混淆不清，致本應由新工處測繪之
    竣工圖，反責由端儀公司提出，而滋生疑義，且新工處與台電北區處間權責不明
    ，故不僅新工處之乙○○與台電北區處之丙○對於上開表格究應由何方提出，見
    解不同，甚且連同屬新工處之之乙○○與壬○○亦有不同認知，惟姑不論上開文
    件究須由何方提出，然丁○○受端儀公司委任，測繪竣工圖外，並製作上開表格
    乃屬事實，故丁○○承攬工作之範圍是否如公訴人指稱僅係單純繪圖，合理對價
    以每繪一張竣工圖約介於二千元至三千元之間，卻另謀高額之不法利益，已非無
    疑。在自由競爭市場物品之價格，由供需雙方所決定，供需雙方對物品或金錢之
    持有量與需求量，及其他個人主觀因素，均將影響該項物品價格之決定。被告介
    紹丁○○，及丁○○至端儀公司工地與戊○○商議繪圖、製表之價格過程中，被
    告或丁○○均未明示或暗示須由丁○○繪圖、製表才可通過審核，端儀公司擁有
    自主意識決定價格，所議定之價格縱有過高，亦難認有何不法利益。況丁○○上
    開工作之合理對價應為若干，不但起訴書記載不明，且亦乏證據證明，自難遽為
    丁○○有圖得不法利益之認定，並以被告事後收受丁○○交付之五萬五千元，即
    率爾認定被告與丁○○間有所勾結，而共同圖利。
  (六)綜上所述，本件公訴意旨所援用之證據並不足以證明被告犯罪，依前揭所引各判
    例意旨，認定不利於被告之事實，須依積極證據，苟積極證據不足為不利於被告
    事實之認定，即應為有利於被告之認定，更不必有何有利之證據，亦不能以推測
    或擬制之方法，為裁判之基礎。本件尚不能證明被告有罪，爰應為無罪之諭知。
據上論斷，應依刑事訴訟法第三百零一條第一項判決如主文。
本案經檢察官江林達到庭執行職務。
中      華      民      國      九十二      年    八    月    二十六    日
                                      臺灣士林地方法院刑事第三庭
                                          法  官  何  信  慶
右正本證明與原本無異。
如不服本判決，應於判決送達後十日內，向本院提出上訴狀。
                                          書記官
中      華      民      國      九十二      年    八    月    二十六    日


司法院資訊處製作；財團法人民間司法改革基金會備份。
